【裁判字號】    95,台上,4082
【裁判日期】    950727
【裁判案由】    違反毒品危害防制條例
【裁判全文】
最高法院刑事判決            九十五年度台上字第四０八二號
    上  訴  人  甲○○
                        在押.
                乙○○
                        號3樓.
                丙○○
                        在押）.
上列上訴人等因違反毒品危害防制條例案件，不服台灣高等法院
高雄分院中華民國九十五年四月二十七日第二審判決（九十四年
度上訴字第一九０八號，起訴案號：台灣高雄地方法院檢察署九
十四年度偵字第八七四三號），提起上訴，本院判決如下：
    主  文
上訴駁回。
    理  由
按刑事訴訟法第三百七十七條規定，上訴於第三審法院，非以判
決違背法令為理由，不得為之。是提起第三審上訴，應以原判決
違背法令為理由，係屬法定要件。如果上訴理由書狀並未依據卷
內訴訟資料，具體指摘原判決不適用何種法則或如何適用不當，
或所指摘原判決違法情事，顯與法律規定得為第三審上訴理由之
違法情形，不相適合時，均應認其上訴為違背法律上之程式，予
以駁回。本件上訴人甲○○上訴意旨略稱：(一)、本件所查扣之物
，僅屬麻黃鹼及氯仿，為第四級毒品之先驅原料，並非第二級毒
品安非他命，是依全部法優於一部法原則，應僅成立製造第四級
毒品罪，原審竟以製造第二級毒品罪之未遂犯予以論處，當有判
決不適用法則或適用法則不當之違法。(二)、調查人員所製作之筆
錄，雖記載甲○○同意帶同調查人員至製毒現場搜索之情。但實
際上，甲○○既先經調查人員拘捕，已喪失行動自由，且乏律師
、家人相陪，根本無自願性可言，其搜索難認合法，扣押之物即
無證據能力。原審未傳喚搜索人員及全體共同正犯予以究詰，已
有應於審判期日調查之證據而未予調查之違失，乃逕採為認定甲
○○犯罪之證據，亦有採證違背證據法則之違誤。上訴人乙○○
上訴意旨略為：(一)、共同被告丙○○在調查、偵查中所言，與其
在歷審法院中所供者先後不一，在調查中甚且指稱其在製造安非
他命之第一階段過程中，曾遭灼傷，而乙○○在旁觀看卻毫髮無
損等語，然則丙○○既係「甲○○幾經波折方覓得之製毒師傅」
，按諸常情，豈會如此？顯見其在調查中所言不實，乃原審就其
在歷審中所為有利於乙○○之證言均不採信，而採納其在調查、
偵查中所為不利於乙○○之審判外陳述，作為認定乙○○犯罪之
依憑，實有違背直接審理主義及嚴格證據法則與經驗法則。(二)、
丙○○在法院行交互詰問時，已坦言其未曾說過乙○○有參與製
造毒品行為之語，而「是為了要推卸責任，不是這個意思」；甲
○○亦直稱伊「是猜測的，不是這個意思」等語，乃原審未就其
等陳述之真意，「履行勘驗調查之『責職』」，顯有應於審判期
日調查之證據而未予調查之違失。(三)、扣案之鹽酸麻黃素並非人
人可以「見而識之」，製毒工具又屬日常用品而已，乙○○純係
在不知情之下，受「料頭」僱用看管其物而已，原判決竟認為知
情，亦有認事違背經驗法則之違誤，且既認定乙○○所為者係「
協助監督」製毒，卻課以「共同正犯」刑責，並有判決理由矛盾
之違法。上訴人丙○○上訴意旨略謂：(一)、原判決既以丙○○係
未遂犯，而依刑法第二十六條前段減輕其刑，乃未於結論欄內引
用同法第六十四條第二項、第六十五條第二項及第六十六條等法
條，應有判決不適用法則之違失。(二)、本件毒品尚未達製成階段
，顯難認已造成社會重大危害，丙○○係初犯，且自偵查伊始即
坦承犯罪，態度良好，原審既依未遂犯規定予以減刑，但第一審
係量處丙○○有期徒刑五年，原審則改判為有期徒刑八年，以之
與構成累犯之甲○○同一刑度相較結果，顯失公平，足見並未確
實依照刑法第五十七條規定斟酌量刑，難謂無判決不適用法則之
違法，其未詳述量刑之斟酌情形，亦有判決理由未備之違法。(三)
、丙○○對於製毒僅一知半解，縱因一時貪念而犯罪，無非受人
慫恿，致誤蹈法網，既非主謀，又誠心悔過，顯有可以憫恕之情
，原審不依刑法第五十九條規定給予減刑，同有判決不適用法則
之違失各云云。惟查：(一)、證據之取捨、證明力之判斷及事實之
認定，係屬事實審法院自由判斷之職權，此項自由判斷職權之行
使，倘不違背客觀存在之經驗法則、論理法則，即不能任憑己意
指摘為違法，而資為上訴第三審之適法理由。又供述證據，前後
雖有差異或相互間有所歧異，事實審法院非不可本於經驗及論理
法則，斟酌其他情形，作合理之比較，定其取捨。而刑事訴訟法
第三百七十九條第十款所稱應調查之證據，係指與待證事實有重
要關係，在客觀上認為有調查之必要性，為認定事實、適用法律
之基礎者而言。若事實業臻明確，自毋庸為無益之調查，亦無證
據調查職責未盡之違法可言。再行為人如以自己參與犯罪之意思
，共同實行犯罪構成要件之行為，無論係居於主要下手實行之角
色地位，或僅為配角地位而提供協助，或從旁監督進行共同犯罪
之計畫，均應成立共同正犯，而非單純之幫助犯。本件原判決係
依憑甲○○、丙○○坦承共同製造毒品之自白，乙○○坦言其運
送之鹽酸麻黃素市價約每公斤新台幣（下同）四萬元，共約一百
公斤之供述，及製造毒品處所之房屋租賃契約書、安非他命製造
流程表、法務部調查局檢驗通知書暨扣案之一干製毒原料、工具
、半成品等證據資料，乃認定其等有如原判決事實欄所載之犯行
，因而撤銷第一審之科刑判決，改判均論處其三人共同製造第二
級毒品未遂（甲○○累犯）罪刑（均依未遂犯之例減輕其刑，甲
○○、丙○○各處有期徒刑八年，乙○○處有期徒刑七年）。對
於乙○○僅承認自基隆運送物料至嘉義，並在該第一階段製毒租
屋處停留，嗣復駕車搭載丙○○，運送已完成第一階段製毒程序
之物料，至高雄第二階段製毒租屋處，亦在該處停留之情，而矢
口否認犯罪，所為伊祇負責載貨並看管，以賺取日酬二千五百元
，既不知上揭二處在製造安非他命，亦未給予丙○○協助，雖在
第一處所，依丙○○指示，將鹽酸麻黃素倒入桶內，然因丙○○
注入藥水，伊受不了異味，旋即離去，在第二處所，則係應甲○
○要求，留下打掃環境，整理現場，均純屬不知內情而遭利用等
語之辯解，如何係飾卸之詞，不足採信，亦依卷內各證據資料詳
加指駁、說明，復敘明甲○○在原審翻稱未對乙○○說過丙○○
製造安非他命很厲害云云，要與其先前迭在調查及偵查中所供不
符，何以不足作為有利於乙○○認定依據之理由。另於理由貳－
二－(二)內，指明乙○○既能得「料主」信任，載運高達四百萬元
之毒品原料，且與製毒師傅丙○○一路相陪，在第一階段負責將
蓄電池及微電腦充電器連接電風扇而供電，以吹散該階段製毒所
生臭氣，又在第二階段共處達二十五天之久，顯係知情而共同參
與製毒。所為證據取捨、事實認定及得心證理由，俱有卷內各證
據資料可稽，自形式上觀察，並未違背客觀存在之經驗法則與論
理法則。乙○○上訴意旨，置原判決已明白論斷之事項於不顧，
就原審採證認事職權之適法行使，任憑己意，指摘其違反證據法
則，並未盡調查職責，尚難認為適法之第三審上訴理由。(二)、認
定犯罪行為之該當性，不能僅以行為之外觀為準，尚應兼及行為
人之主觀犯意。倘行為人係出於製造某級毒品之意思，雖所使用
之製毒物料，同時可供製造其他次級毒品之用，未及製成其原計
劃之毒品即遭查獲，仍應論以欲製造該級毒品之未遂罪，不能論
以製造其他次級毒品罪，此亦與全部法優於一部法之法律適用原
則無涉。原判決以上訴人等係出於製造第二級毒品之犯意，而利
用鹽酸麻黃素及氯仿等先驅原料，著手製毒，未成即遭破獲，論
以製造第二級毒品未遂罪，於法並無不合。甲○○上訴意旨，指
摘其未依製造第四級毒品未遂罪論處為法則適用之違誤，殊有誤
解。(三)、刑事訴訟法第一百三十一條之一前段規定：「搜索，經
受搜索人出於自願性同意者，得不使用搜索票。」係因受搜索人
既已自願放棄其隱私權，而同意任由執行搜索之公務員予以搜索
，即毋庸按一般令狀程序為之。至所稱自願性同意云者，祇要受
搜索人係在意思自主之情況下，表示同意為已足，要與其是否遭
逮捕，喪失行動自由，分屬不同範疇，亦不因其有無他人陪同在
場，而異其法律效果。上訴人等係經調查人員依法拘提、逮捕，
而自願性同意帶同調查人員前往上揭製造毒品場所搜索其等所用
以製毒之一干原料、物料，有其等拘票及警詢筆錄在卷可稽，難
認有甲○○上訴意旨指為違法搜索之情形存在，原審未傳喚搜索
人員予以查證，亦無證據調查職責未盡之違失可言。(四)、刑法第
六十四條第二項、第六十五條第二項及第六十六條，係就如何減
得其刑予以規範，法院僅須依各該規定之減輕刑度量處為已足，
非謂必須於判決結論欄內，援引上揭法條始稱適法。而刑罰之量
定，與犯罪情節顯可憫恕之認定，均屬法院職權裁量之範疇。法
院既已斟酌刑法第五十七條規定之各項因素，在法定刑度內予以
裁量決定，倘客觀上無濫用權限情形，自無許當事人任憑主觀指
摘為違法。再因犯情顯可憫恕，符合酌量減輕之規定者，並非常
態，法院對於常態犯情非顯可憫恕，自毋庸特加說明不予酌量減
輕之理由，此乃法理所當然，並無判決不備理由之違誤。檢察官
指摘第一審對丙○○量刑過輕，提起第二審上訴，原審於判決理
由貳－四內，說明其「斟酌丙○○為圖私利，率而著手製造毒品
甲基安非他命，倘若成品流入市面，對於他人身心健康及社會治
安危害甚鉅，殊不可取，……以及犯罪之手段、製造數量、個人
參與角色分配（按係主要製毒師傅）等一切情狀」，予以改判量
刑，既未逾越法定刑度，且無濫用權限情事，丙○○任意指摘其
有法則適用不當之違法，自難認為適法之第三審上訴理由。依上
說明，應認上訴人等三人之上訴均為違背法律上之程式，予以駁
回。
據上論結，應依刑事訴訟法第三百九十五條前段，判決如主文。
中    華    民    國  九十五  年    七    月  二十七  日
                      最高法院刑事第八庭
                          審判長法官  張  淳  淙
                                法官  張  春  福
                                法官  呂  丹  玉
                                法官  洪  昌  宏
                                法官  蔡  彩  貞
      本件正本證明與原本無異
                                      書  記  官
中    華    民    國  九十五  年    七    月  三十一  日
                                                      Ｋ


司法院資訊處製作；財團法人民間司法改革基金會備份。
